【裁判字號】    98,自,14
【裁判日期】    981216
【裁判案由】    業務過失傷害
【裁判全文】
臺灣高雄地方法院刑事判決                98年度自字第14號
自  訴  人  乙○○
自訴代理人  洪條根律師
被      告  甲○○
選任辯護人  許淑清律師
            葉婉玉律師
上列被告因業務過失傷害案件，經自訴人提起自訴，本院判決如
下：
    主  文
甲○○無罪。
    理  由
一、自訴意旨略以：被告甲○○係任職信合美眼科診所（設高雄
    市苓雅區○○○路67號）之醫師。自訴人於96年3 月26日前
    往長庚醫院（設高雄縣鳥松鄉○○路123 號）進行健康檢查
    ，其中視力部份，左眼測得視力為0.3 ，且白內障。嗣經人
    介紹而於96年4 月25日至信合美眼科診所門診，經由所內二
    位護士一再鼓如簧之舌向自訴人遊說稱：「如果要割除左眼
    白內障，收費分四種等級：6 萬元、3 萬元、6 仟元及3 仟
    元。」自訴人回稱：「健保可以免費，為何需另付費？不然
    的話不要開刀，我眼睛還是可以，只是風大時會流眼淚，沒
    什麼問題，要我另外出最少3 仟元，我就不要開刀。」走出
    診所大門口，該二位護士尾隨緊跟又一再遊說：「我們醫師
    特別優待，不需要3 仟元，只要健保卡就可以。」且告以：
    「我們診所服務周到，可到府接送。」云云。自訴人乃予應
    允而於96年5 月7 日第二次前往門診並簽署手術同意書，嗣
    於96年5 月9 日前往接受白內障割除手術。詎被告因應注意
    並能注意，竟未注意而於進行手術時不慎，致使自訴人之左
    眼視力惡化為僅0.05而已。因認被告甲○○涉犯刑法第284
    條第2 項之業務過失傷害罪嫌云云。
二、按被告未經審判證明有罪確定前，推定其為無罪；犯罪事實
    ，應依證據認定之，無證據不得認定犯罪事實。又不能證明
    被告犯罪者，應諭知無罪之判決，刑事訴訟法第154 條、第
    301 條第1 項分別定有明文。次按，為貫徹無罪推定原則，
    檢察官對於被告之犯罪事實，應負實質舉證責任，是刑事訴
    訟法第161 條第1 項規定「檢察官就被告犯罪事實，應負舉
    證責任，並指出證明之方法」，明定檢察官舉證責任之內涵
    ，除應盡「提出證據」之形式舉證責任外，尚應「指出其證
    明之方法」，用以說服法院，使法官「確信」被告犯罪構成
    事實之存在，此「指出其證明之方法」，應包括指出調查之
    途徑，與待證事實之關聯及證據之證明力等事項。而刑事訴
    訟法第161 條規定，係編列在該法第1 編總則第12章「證據
    」中，原則上於自訴程序亦同適用，除其中第161 條第2 項
    起訴審查之機制、同條第3 、4 項以裁定駁回起訴之效力，
    自訴程序已分別有第326 條第3 、4 項及第334 條之特別規
    定足資優先適用外，關於第161 條第1 項檢察官應負實質舉
    證責任之規定，亦於自訴程序之自訴人同有適用，此有最高
    法院91年度第4 次刑事庭會議決議意旨可資參照。末按，告
    訴人之告訴、自訴人之自訴，均係以使被告受刑事訴追為目
    的，是其陳述是否與事實相符，仍應調查其他證據以資審認
    （最高法院52年臺上字第1300號判例意旨可為參照）。
三、自訴人認被告涉有刑法第284 條第2 項之業務過失傷害罪嫌
    ，無非係以自訴人所稱：被告甲○○為信合美診所眼科醫生
    ，卻於為自訴人進行白內障手術之過程中有疏失不當，而造
    成自訴人左眼視力嚴重自0.3 減退為0.05之傷害等語，為其
    主要論據，並提出自訴人於96年3 月26日、98年3 月18日高
    雄長庚醫院之一日健診資料、高雄長庚醫院96年9 月3 日診
    斷證明書、高雄榮民總醫院97年10月17日診斷證明書各1 份
    為據。而本件卷附傳聞證據，當事人及代理人、辯護人於本
    院審理中均明示同意列為證據，經本院審酌上開證據之取得
    過程並無瑕疵，又與待證事實具有關聯性，證明力亦非明顯
    過低，採為本案證據具有適當性，依刑事訴訟法第159 條之
    5 第1 項規定，均得為證據。
四、訊據被告堅決否認有何業務過失傷害犯行，並稱：我雖然有
    幫自訴人進行左眼白內障摘除手術，但該次手術並無任何過
    失，也沒有造成自訴人任何傷害，自訴人認為其視力減退，
    是主觀認知，並不客觀等語。辯護人並稱：被告已經在手術
    醫療過程中告知自訴人手術風險，自訴人也有簽署手術同意
    書，而且醫事審議委員會也鑑定被告沒有過失，是自訴人自
    己未完成被告之療程，不能因此即認自訴人後續的眼睛狀況
    都是手術造成的等語。經查：
（一）被告於96年間係任職信合美診所之醫師；自訴人於96年5
      月9 日前往信合美診所，接受被告為自訴人實施左眼白內
      障摘除手術，並植入人工水晶體等情，為被告所不爭執，
      並有自訴人於96年4 月25日至96年7 月16日於信合美眼科
      診所就診之病歷、眼科白內障手術紀錄表、手術同意書及
      被告手寫之診治說明書（偵一卷第27-35 頁、第64-72 頁
      ）在卷可稽。此部分事實，堪以認定。
（二）自訴意旨雖認：自訴人因被告施作白內障手術而受有左眼
      裸視視力減低之傷害云云，惟查：
   1、自訴人乙○○分別於96年3 月26日及98年3 月18日前往高
      雄長庚醫院進行「一日健診」，眼科檢查之數據分別為裸
      視─遠距─左眼：0.1 、聚光視力─左：0.3+1 ；裸視─
      遠距─左：L/S （＋）、左眼晶狀體係人工水晶體，並有
      半脫位狀態，應為老年期白內障、白內障術後、角膜變性
      ；自訴人於96年之健診後，有於同年9 月3 日前往高雄長
      庚醫院附設之眼科，由陳志信醫師看診，診斷自訴人左眼
      有白內障術後之痕跡，經以萬國視力表檢測左眼視力，裸
      視視力為0.05；自訴人又於97年10月17日至高雄榮民總醫
      院附設之眼科，由洪美情醫師看診，診斷自訴人左眼視力
      模糊、左眼角膜水腫混濁、左眼視力0.01；自訴人於98年
      3 月13日前往高雄市立民生醫院進行視力檢查，左眼裸視
      視力已經看不見等情，有財團法人長庚紀念醫院（高雄）
      分院97年3 月10日（97）長庚院高字第7220 40 號函暨病
      歷影本、高雄長庚醫院96年3 月26日、98年3 月18日一日
      健診之眼科檢查結果、長庚醫院96年9 月3 日診斷證明書
      、高雄榮民總醫院診斷證明書及高雄市立民生醫院成人預
      防保健服務檢查單各1 份（偵一卷第3-5 頁、第6 頁，偵
      二卷第3-22頁、第55頁，審自卷第39-40 頁，本院卷第19
      頁）在卷可佐。可見自訴人左眼裸視視力於96年3 月26日
      長庚醫院健診時為0.1 ，至同年9 月3 日長庚醫院眼科門
      診時降低至0.05，至97年10月17日高雄榮總眼科門診時降
      低至0.01，直至98年3 月13日前往高雄市立民生醫院就診
      ，已經無法測得左眼裸視視力，於98年3 月18日長庚醫院
      健診時，亦無法測出數據，是自訴人左眼視力依所測得之
      數值，似有逐漸減低之情形。
   2、而造成自訴人左眼視力減低之原因，經本院函詢高雄榮民
      總醫院：於90年至今，病患首次至本院就診日期為97年10
      月17日，依臨床診斷而言，視力檢查是主觀由病患所反映
      的，並非醫師可以客觀量化的數據，且於本院僅單次就診
      檢查，並且於96年前後並未至本院求診檢查，礙難評估比
      較視力惡化的原因，此有行政院國軍退除役官兵輔導委員
      會高雄榮民總醫院98年10月15日高總管字第0980014931號
      函所附之病歷資料函覆表（本院卷第91-92 頁）可參。可
      見視力檢查數據，主要係以病患主觀之反映所得，並非醫
      師可以客觀量化。核與辯護人所述：視力檢測分有主觀、
      客觀檢測方式，主觀就是萬國視力測試表，但這要看自訴
      人是否願意繼續比下去，客觀比較有根據，就是用電腦驗
      光，用儀器檢測他的視力、散光，主觀檢測比較容易受到
      主觀因素影響等語相符。是辯護人所言，非無依據。
   3、再自訴人於96年9 月3 日前往高雄長庚醫院附設眼科門診
      時，左眼裸視視力係以萬國視力表測得；當天並無進行電
      腦驗光檢查；自訴人於97年10月17日前往高雄榮民總醫院
      附設眼科門診時，左眼裸視視力以電腦驗光方式量得度數
      後，再以手動主觀方式測得矯正視力為0.01，此有高雄長
      庚醫院96年9 月3 日診斷證明書、財團法人長庚紀念醫院
      （高雄）分院97年3 月10日（97）長庚院高字第722040號
      函暨病歷影本及高雄榮民總醫院97年11 月12 日高總管字
      第0970014670號函暨病歷資料各1 份（偵一卷第6 頁、第
      56-58 頁，偵二卷第59-60 頁）可佐。顯見自訴人於高雄
      長庚醫院及高雄榮民總醫院所測得之左眼裸視視力，均係
      以自訴人主觀手動之方式測得，並無客觀數據可資為憑。
      而自訴人前往高雄市立民生醫院所測得之左眼裸視視力雖
      為「看不見」，並有高雄市立民生醫院成人預防保健服務
      檢查單1 紙（本院卷第19頁）附卷可稽，惟其亦未表明該
      檢測結果係以病患主觀手動方式測得，抑或以客觀電腦驗
      光方式測得，該檢測結果是否屬實，尚難認定。故雖上開
      各醫院所測得之數據依時間順序而有降低之情形，然因所
      檢測之方式係依憑自訴人主觀意識，無法具體客觀呈現自
      訴人之視力度數，是其前後數值之比較結果，尚無法作為
      自訴人視力確有減低之依據。則自訴人之左眼視力是否確
      有降低，以致喪失視覺功能，尚難僅憑前開醫院出具之檢
      測數值而為認定。
  4 、再自訴人左眼術後屈光度為（+0.5-1.75 ×110 ），較術
      前屈光度（+1.75-2.5 ×80）為佳，此有行政院衛生署醫
      事審議委員會編號：0000000 號鑑定書1 份（偵二卷第84
      -86 頁）可佐。此數據顯係以客觀電腦驗光之方式測得，
      相較以主觀手動方式之萬國視力檢測表所測得之數據，應
      更為準確，而客觀數據顯示自訴人之左眼視力，於被告進
      行白內障手術後，確有改善，並非如自訴人所述有逐漸降
      低，甚或完全喪失視覺功能之情形。是自訴人表示其左眼
      視力因被告所進行之白內障手術而有受損云云，尚無積極
      事證足資證明。
（三）自訴意旨雖又認：被告手術不符合醫療常規，顯有過失云
      云。惟查：
   1、被告對自訴人左眼之術前診斷，係認定自訴人屬於年老型
      白內障，建議自訴人可先以超音波晶體乳化術進行白內障
      手術，因其具有小切口、免縫線、術後復原快等優點，後
      於手術進行中發覺自訴人之懸韌帶有鬆脫現象，且水晶體
      並呈現偏斜之不正常現象，為自訴人之安全，改施以較安
      全之囊外晶體摘除術，此有被告手寫，附於自訴人信合美
      眼科就診病歷後之診治說明書1 紙（告訴卷第44頁）在卷
      足憑。而自訴人於96年5 月9 日至信合美眼科診所，接受
      左眼白內障摘除及人工水晶體植入術，當時發現自訴人水
      晶體懸韌帶有鬆脫現象，因此，施予水晶體囊外摘除。根
      據國外文獻，水晶體懸韌帶鬆脫，為白內障手術併發症最
      嚴重危險因子之一，需要有經驗之手術者方可將術後併發
      症降至最低，病人術後容易產生角膜水腫、高度散光、水
      晶體脫位等臨床症狀，然而病人於術後並無水晶體脫位、
      角膜水腫現象，且術後屈光度為（+0.5-1.75 ×110 ），
      較術前屈光度（+1.75-2.5 ×80）為佳，客觀身體檢查，
      並無異常，故被告手術尚未發現有何疏失之處，亦無導致
      病人視力衰退之結果；而83歲病人接受白內障手術，為醫
      療實務中常見手術，惟因韌帶鬆弛現象在術前往往難以察
      覺，經常於下刀後始發現，是被告先以超音波晶體乳化術
      為優先考量並進行，在手術進行中，因病患懸韌帶鬆弛，
      且水晶體呈現偏斜之不正常現象，乃改採較安全囊外晶體
      摘除術處理，合乎醫療常規；而病患雖於手術後，出現角
      膜水腫之情形，惟因角膜水腫常見之原因有年齡及外傷，
      此外前房水晶體之放置亦會引起角膜水腫，惟原因難以確
      定，若排除此次手術所造成之影響，其最可能之原因為年
      齡老化；且術後驗光檢查並無特殊發現，推斷角膜水腫與
      視力減退無關係，此有行政院衛生署醫事審議委員會編號
      ：0000000 、0000000 號鑑定書各1 份（偵二卷第84-86
      頁，本院卷第40-44 頁）附卷可參。是被告對自訴人左眼
      之術前診斷，及於手術中發覺自訴人之懸韌帶有鬆脫現象
      ，並考量自訴人之年齡因素，始改施以較安全之囊外晶體
      摘除術，其診療與手術過程，均符合醫療常規。而術後自
      訴人雖有角膜水腫之情形，惟其電腦驗光檢查之數據，仍
      較手術前為佳，且自訴人年齡已屆80，不排除係因年齡關
      係而出現角膜水腫，尚難僅因術後有出現角膜水腫之情形
      ，即認被告之手術過程有何疏失。
   2、自訴人又稱：術後左眼出現水晶體半脫位現象，應係手術
      過失所致云云。並提出其於98年3 月18日前往高雄長庚醫
      院進行一日進診之眼科檢查結果（審自卷第39-40 頁）為
      佐證。然自訴人於96年9 月3 日至高雄長庚醫院眼科門診
      時，其水晶體證物直立於前房位置，並無半脫位狀況。直
      至98年3 月18日，自訴人再次前往高雄長庚醫院進行健康
      檢查時，發現左眼人工水晶體有極輕度半脫位現象，而此
      現象之產生，通常是術後傷口癒合所致，似非手術過程疏
      失或外力攻擊引起；若為手術疏失或遭受外力襲擊，應會
      造成嚴重脫位之情形，有財團法人長庚紀念醫院（高雄）
      分院98年5 月12日（98）長庚院高字第840278號函1 紙（
      本院卷第27頁）附卷可參。是自訴人左眼術後雖有水晶體
      半脫位狀態，惟就其脫位程度觀之，尚屬極輕微，係因術
      後傷口自然癒合所生，而非手術過程疏失或外力攻擊所致
      之嚴重脫位，自難因此而認被告之手術過程有何疏失。
（四）自訴代理人雖又稱：自訴人左眼於被告進行白內障手術過
      後，開始出現視力不良之情形，是其視力減退應與該手術
      有因果關係，若非該手術所致，而係因年紀關係自然減退
      ，視力應係慢慢降低，怎會突然之間大幅減退？等語。惟
      長庚紀念醫院眼部檢查報告，眼內組織包括眼角膜、視網
      膜、視神經並無顯著異常發現，因此，病人左眼視力不良
      ，與白內障手術並無關係，有行政院衛生署醫事審議委員
      會編號：0000000 號鑑定書1 份（偵二卷第84-86 頁）。
      是本件自訴人左眼視力即便確有不良，亦與被告所施作之
      白內障手術間，無因果關係。況自訴代理人雖稱自訴人有
      左眼視力大幅減退之情形，惟自訴人左眼視力是否確如其
      所述大幅減退，因其於高雄長庚醫院、高雄榮民總醫院、
      高雄市立民生醫院等進行眼科檢查時，均係以主觀手動方
      式測量，而非以客觀之電腦驗光方式為之，是其數據是否
      可採，尚有疑義，已如前述，是自訴代理人尚難以毫無根
      據之「視力不合理的大幅減退」，認定被告之手術過程有
      疏失，且該疏失與自訴人之左眼視力減退有因果關係。
五、綜上，自訴意旨所舉上開證據，雖足以證明被告確有為自訴
    人進行白內障手術之事實，然自訴人是否受有視力減退之傷
    害，尚難認定；被告之手術過程經送鑑定，亦認無疏失，業
    如前述，自難對被告以業務過失傷害罪責相繩。此外，本件
    經本院核閱全案卷證後，認無積極證據足認被告有何自訴人
    所指訴之業務過失傷害犯行，是揆諸前開規定及最高法院判
    例意旨，自應為有利被告之認定，而為無罪之諭知。
據上論斷，應依刑事訴訟法第343 條、第301 條第1 項，判決如
主文。
中    華    民    國    98    年    12    月    16    日
                刑事第十二庭  審判長法  官  黃建榮
                                    法  官  王品惠
                                    法  官  楊珮瑛
以上正本證明與原本無異。
如不服本判決應於收受送達後10日內向本院提出上訴書狀，並應
敘述具體理由；如未敘述上訴理由者，應於上訴期間屆滿後20日
內向本院補提理由書（均須按他造當事人之人數附繕本）「切勿
逕送上級法院」。
中    華    民    國    98    年    12    月    17    日
                                    書記官  郭南宏


司法院資訊處製作；財團法人民間司法改革基金會備份。
